臺灣臺北地方法院民事判決　　　　　　 95年度簡上字第366號
上　訴　人　乙○○
上　訴　人　甲○○
　　　　　　　　　　　　樓
前列二人共同
訴訟代理人　廖芳萱律師
前列二人共同
複代理人　　林正隆律師
　　　　　　郭哲華律師
　　　　　　戊○○
被上訴人　　丁○○
　　　　　　　　　　　　4樓
上列當事人間請求返還共有物事件，上訴人對於中華民國95年3
月31日本院臺北簡易庭94年度北簡字第33182號第一審判決提起
上訴，本院於95年7月11日言詞辯論終結，判決如下：
    主  文
原判決廢棄。
被上訴人在第一審之訴及假執行之聲請均駁回。
第一、二審訴訟費用由被上訴人負擔。
    理  由
一、被上訴人主張：其為坐落臺北市○○區○○段二小段428號
    土地上，門牌號碼臺北市○○○路514巷12號4樓房屋所有權
    人（下稱系爭房屋），上訴人乙○○為同址10號1樓所有權
    人（下稱同址10號房屋），上訴人甲○○為系爭房屋1樓所
    有權人，系爭房屋所在之土地為兩造及同棟其他樓層所有人
    所共有，上訴人乙○○、甲○○未經全體共有人同意，擅自
    在渠等所有系爭房屋後方圍牆上搭建如附圖Ａ、Ｂ所示部分
    面積17.4及16.6平方公尺之棚架，自屬侵害全體共有人之權
    利，爰依民法第767條、第821條規定，求為命上訴人拆除系
    爭棚架物，並聲明：(一)上訴人乙○○應將坐落台北市○○區
    ○○段2小段428地號土地上，門牌號碼台北市○○○路514
    巷10號1樓建物後端，如附圖編號Ａ部分所示、面積17.4 平
    方公尺（包括圍牆上方搭建的鐵窗、鐵架、及鐵皮屋棚、不
    含圍牆）範圍內之增建物拆除。(二)上訴人甲○○應將應將坐
    落台北市○○區○○段2小段428地號土地上，門牌號碼台北
    市○○○路514巷12號1樓建物後端，如附圖編號Ｂ部分所示
    、面積16.6平方公尺（包括圍牆上方搭建的鐵窗、鐵架、及
    鐵皮屋棚、不含圍牆）範圍內之增建物拆除。
    (三)願供擔保請准宣告假執行。
二、上訴人則均以：其等於民國（下同）71年間購得系爭建物，
    斯時該棚架即已搭建完成，上訴人並非興建系爭棚架之人，
    況被上訴人購買系爭房屋時，即已知悉該棚架存在之事實，
    然並未表示不同意或對上訴人等主張任何權利，顯已同意於
    該圍牆上搭建棚架，自不容被上訴人事後翻異，又系爭房屋
    之住戶皆由前方大門進出，被上訴人及系爭房屋二樓以上住
    戶無法由房屋後方出入，而搭建棚架之目的為遮雨之用，並
    未妨礙被上訴人使用系爭房屋之權利，且歷年來關於圍牆內
    棚架下方土地皆由一樓住戶即上訴人取得專用權，已為系爭
    土地共有權人間之默契，應認有默示分管契約存在等語，資
    為抗辯。
三、本件經原審判決上訴人乙○○應將坐落臺北市○○區○○段
    2小段428地號土地上，門牌號碼臺北市中山區○○○路514
    巷10號1樓建物後端圍牆上方，如附圖所示Ａ部分面積17.4
    平方公尺範圍內之棚架拆除，將前開部分騰空返還被上訴人
    及其他共有人全體；上訴人甲○○應將坐落臺北市○○區○
    ○段2小段428地號土地上，門牌號碼臺北市中山區○○○路
    514巷12號1樓建物後端圍牆上方，如附圖所示Ｂ部分面積16
    .6 平方公尺範圍內之棚架拆除，將前開部分騰空返還被上
    訴人及其他共有人全體。茲上訴人不服提起上訴，聲明為：
    (一)原判決廢棄。(二)被上訴人在第一審之訴駁回。被上訴人則
    聲明：上訴駁回。
四、不爭執事項：
  (一)系爭房屋為區分所有權建築物，上訴人甲○○與被上訴人為
    系爭房屋之區分所有權人。
  (二)系爭房屋後方空地之圍牆內搭建有如附圖Ａ、Ｂ所示部分面
    積分別為17.4及16.6平方公尺之棚架。
五、被上訴人主張上訴人應將附圖Ａ、Ｂ所示之棚架拆除，上訴
    人則以前詞置辯，是以本件爭點在於：(一)系爭房屋後方空地
    是否約定由一樓住戶專用？(二)被上訴人請求拆除棚架有無理
    由？經查：
  (一)系爭房屋後方空地是否約定由一樓住戶專用？
    按數人區分一建築物，而各有其一部者，該建築物及其附屬
    物之共同部分推定為各所有人之共有，民法第799條定有明
    文。查公寓大樓前後院法定空地為公寓大樓之共同部分，推
    定為各所有人之共有。按未經共有人協議分管之共有物，共
    有人對共有物之特定部分占用收益，須徵得他共有人全體之
    同意，如未經他共有人同意而就共有物之全部或一部任意占
    用收益，他共有人得本於所有權除去其妨害或請求向全體共
    有人返還占用部分 (最高法院74年度第2次民事庭會議決議
    參照)。次按共有物分管之約定，不以訂立書面為要件，倘
    共有人間實際上劃定使用範圍，對各自占有管領之部分，互
    相容忍，對於他共有人使用、收益，各自占有之土地，未予
    干涉，已歷有年份，即非不得認有默示分管契約之存在。又
    共有物之分管契約，不以共有人明示之意思表示為限，共有
    人默示之意思表示，亦包括在內。惟所謂默示之意思表示，
    係指依共有人之舉動或其他情事，足以間接推知其效果之意
    思者而言 (最高法院87年度台上字第1359號、83年度台上字
    第1377號、83年度台上字第1282號判決意旨參照)。經查系
    爭房屋與同址10號房屋係於民國70年間取得使用執照，於興
    建之初即由原起造人決定將房屋後面之法定空地興建阻絕圍
    牆，由各棟房屋之一樓所有權人分別單獨使用等情，業經證
    人丙○○證述甚詳（見本院96年3月20日準備程序筆錄），
    並有台北市政府工務建築物使用執照竣工圖附卷可參（見原
    審卷第51頁），依上開竣工圖所示，系爭房屋及同址10號房
    屋後方空地確實有圍牆阻隔，且被上訴人亦自承：「我買房
    子時是預售屋，交屋時圍牆已經有了，別人無法進去那個圍
    牆... 」等語（見本院95年12月21日準備程序筆錄），上訴
    人於71 年購屋時對系爭房屋後方空地設有圍牆供一樓所有
    權人專用之情形既知之甚詳，且至94年提起本件訴訟歷時20
    餘年均容忍上開情況，其餘建物區分所有權人及基地共有人
    均無異議，揆諸前揭說明，應認共有人間對於一樓法定空地
    有歸一樓所有權人專用之默示分管協議存在。
  (二)被上訴人請求拆除棚架有無理由？
    被上訴人雖主張系爭棚架係被上訴人所自行搭建，然經上訴
    人所否認，辜不論系爭棚架為何人所搭建，然兩造間既有將
    一樓法定空地歸一樓所有權人專用之分管協議存在，上訴人
    自得對該法定空地為使用收益，並無侵害共有人權益可言，
    至於被上訴人在約定專用之法定空地上搭蓋棚架，是否逾越
    兩造分管協議所約定之使用範圍，核屬上訴人是否違反兩造
    約定之問題，自難謂上訴人有未經共有人同意無權占有之情
    形存在，被上訴人自不得依民法第767條、第821條規定請求
    拆除。
六、綜上所述，兩造間對於一樓法定空地之使用有歸一樓所有權
    人專用之分管協議存在，上訴人是否得在上面搭蓋棚架，核
    屬是否違反兩造間分管協議之問題，而與無權占有無涉，是
    以被上訴人依民法第767條、第821條規定請求上訴人將棚架
    拆除，並無理由，不應准許，其假執行之聲請亦失所附麗，
    應併予駁回。原審判命上訴人應將棚架拆除，將法定空地騰
    空返還予共有人全體，並依職權宣告假執行，自有未洽，且
    判命「上訴人應將法定空地騰空返還予共有人全體」之部分
    逾越被上訴人起訴之範圍，上訴意旨指摘原判決不當，求予
    廢棄改判，為有理由，自應由本院予以廢棄改判如主文第2
    項所示。
七、至上訴人於本院準備程序時聲請傳喚證人張陳秀玉、陳清富
    證明兩造間有分管協議存在（見96年6月14日民事傳喚證人
    聲請狀），惟該二人並非系爭建物之區分所有權人或系爭土
    地之共有人，且本院認兩造間有分管協議存在已如前述，是
    以前開證人並無傳喚之必要。又本件事證已臻明確，兩造其
    餘之攻擊或防禦方法、未經援用之證據，經本院斟酌後，認
    均不足以影響本判決之結果，自無一一詳予論駁之必要，併
    此敘明。
八、據上論結，本件上訴為有理由，依民事訴訟法第436條之1第
    3項、第450條、第78條，判決如主文。
中　　華　　民　　國　　96　　年　　7 　　月　　25　　日
                  民事第五庭    審判長法　官  翁昭蓉
                                      法  官  陳心弘
                                      法　官　蔡如琪
以上正本係照原本作成
本件不得上訴
中　　華　　民　　國　　96　　年　　7 　　月　　25　　日
                       　　　　　　 　書記官　劉寶鈴
